臺灣新北地方法院民事判決　　　　　　110年度重訴字第164號
原　　　告　鍾達煜　
訴訟代理人　翁瑞麟律師
　　　　　　莊劍郎律師
　　　　　　洪振庭律師
被　　　告　辛建宏　
　　　　　　和豐國際實業有限公司

法定代理人　葉建祥　
共　　　同
訴訟代理人　陳宜新律師
上列當事人間請求侵權行為損害賠償事件，於民國110年11月8日
言詞辯論終結，本院判決如下：
    主      文
原告之訴及假執行之聲請均駁回。
訴訟費用由原告負擔。
    事實及理由
一、原告主張：
  ㈠原告原為新北市板橋區縣○○道0段000號1樓（下稱系爭房
    屋）之承租人，出租人則為訴外人陳貞羽，雙方另約定原告
    有優先購買系爭房屋及其坐落基地（下合稱系爭房地）之權
    利（下稱系爭優先承買權），並簽立同意書（下稱系爭同意
    書，內容詳如附表所示）為憑。而後，陳貞羽委請被告和豐
    國際實業有限公司（下稱和豐公司）出售系爭房地，而被告
    辛建宏為被告和豐公司之房屋仲介業務人，負責處理系爭房
    地出售事宜，陳貞羽則向被告辛建宏表示原告對系爭房地有
    系爭優先承買權等情，故委請被告辛建宏務必向原告接洽。
  ㈡詎被告辛建宏為求系爭房地盡早出售，竟向陳貞羽謊稱原告
    沒錢無法購買系爭房地，並向陳貞羽介紹另一買家即訴外人
    梁素榛，最終於民國108年12月31日以新臺幣（下同）3100
    萬元出售；原告不滿陳貞羽未依照約定由原告優先購買，遂
    向陳貞羽抱怨此事，雙方溝通後始知悉上情。實際上，原告
    並未如被告辛建宏所述缺錢無法購買等情，均係被告辛建宏
    為使系爭房地盡早賣出，藉此賺取仲介費用等心態所為。事
    後，梁素榛再委託被告和豐公司出售系爭房地，被告辛建宏
    才找原告表示欲以4000餘萬元之價格出售，經原告與被告數
    月磋商後，於109年11月12日由原告、訴外人林敬弘（梁素
    榛再將系爭房地信託登記予林敬弘）達成合意，以3800萬元
    買賣系爭房地。
  ㈢被告辛建宏先以詐術欺騙陳貞羽，表示原告沒有錢、沒有意
    願買房（實際上被告辛建宏未曾詢問過原告），以此侵害原
    告之系爭優先承買權，造成原告僅能以3800萬元之價格取得
    系爭房地，額外支出700萬元之價差，是被告辛建宏係故意
    以背於善良風俗之方法加損害於原告，依民法第184條第1項
    前段、後段之規定，應對原告負損害賠償責任；而被告和豐
    公司為不動產經紀業，亦為被告辛建宏之僱用人，自應依不
    動產經紀業管理條例第26條、民法第188條第1項之規定，與
    被告辛建宏連帶負損害賠償責任。
  ㈣聲明：被告應連帶給付原告700萬元，及自起訴狀繕本送達
    翌日起至清償日止，按週年利率5％計算之利息；願供擔保
    請准宣告假執行。
二、被告抗辯：
  ㈠系爭同意書對系爭優先承買權如何行使、行使期間及違背約
    定之效力為何，均未記載，系爭承買權是否已成立生效乃至
    於是否真實，均有疑義。此外，系爭同意書並未使原告取得
    任何因違反通知義務而得請求賠償之權利，亦即陳貞羽本身
    尚不會因違反系爭同意書而須承擔任何賠償責任，則被告辛
    建宏更無須對原告負損害賠償責任。
  ㈡縱認系爭同意書約定內容有效，然系爭承買權之法律關係僅
    存在於原告與陳貞羽之間，被告並無通知或給付義務，自無
    違反一般防範損害之注意義務而構成侵權行為。況且，優先
    承買權應俟義務人與第三人間買賣契約成立後始有存在可能
    ，而被告對於陳貞羽之居間服務於108年12月31日系爭房地
    第一次買賣契約成立即已告終，原告所謂之通知義務亦應於
    買賣契約成立後才發生，被告不應也不會是系爭優先承買權
    通知之義務人，有此通知義務者應係109年1月1日以後之陳
    貞羽。原告若認其系爭優先承買權受到侵害，實應向其契約
    債務人主張權利才是。
  ㈢被告直至109年8月20日始第一次聽到陳貞羽告知系爭承買權
    乙事，且陳貞羽與原告係房東房客關係，陳貞羽若想聯絡原
    告，衡情應可隨時自由為之，要無將聯繫責任施加於被告身
    上之理。被告身為不動產經紀業，有義務對買賣雙方之締約
    能力與履約能力進行擔保，故被告基於經營策略、避險考量
    ，選擇媒介沒有風險、締約能力與履約能力均可信賴之客戶
    向陳貞羽買受系爭房地，並無不法，亦無不妥，因為事實上
    買賣是否成交仍全繫於買賣雙方，今陳貞羽既自主考量決定
    與梁素榛成交，而後事實上關於系爭房地第一次買賣之買賣
    雙方締約能力與履約能力等訂約事項，亦未發生爭議，足見
    被告之判斷尚無不合。
  ㈣原告亦未提出證據證明其於108年12月31日之際具有客觀確
    定性之購買系爭房地計畫，其嗣後雖於109年11月12日向梁
    素榛購買系爭房地，在別無其他事證情形下，無從據此回推
    原告於一年前即有購買系爭房地之確定計畫，原告主張其受
    有損害700萬元，並無理由。
  ㈤另被告辛建宏居間系爭房地第一次買賣時，根本無從預知系
    爭房地於一年後會另行發生買賣之情事，尤難認被告辛建宏
    於居間第一次買賣時有何侵權行為之故意存在。
  ㈥原告指被告辛建宏未向其接洽購買意願之行為，然代替屋主
    詢問租客有無購買意願本不在仲介業務之列，與不動產經紀
    業務內容誠屬無關，難認有民法第188條或不動產經紀業管
    理條例第26條連帶賠償規定之適用。
  ㈦實則，原告本身即為系爭房地第二次買賣之買受人，在知悉
    第一次買賣成立後非但沒有在相當期間向陳貞羽表示要行使
    系爭優先承買權，反而主動透過被告不斷加價，最終以3800
    萬元購買系爭房地，俟購買後再旋即向被告主張系爭優先承
    買權受損，其間矛盾不可謂不大。有甚者，陳貞羽復以同一
    原因事實對被告提起侵權行為損害賠償訴訟，其於該案所提
    之證據、委任之訴訟代理人均與本案相同，足見原告與陳貞
    羽二人根本係利害共同體，否則實難解釋為何原告獨獨向被
    告訴請賠償，卻對真正契約義務人陳貞羽毫無動作，甚至保
    持親密合作關係。
  ㈧聲明：原告之訴及假執行之聲請均駁回；如受不利判決，願
    供擔保請准宣告免為假執行。
三、得心證之理由：
  ㈠按因故意或過失，不法侵害他人之權利者，負損害賠償責任
    ；故意以背於善良風俗之方法，加損害於他人者亦同，民法
    第184條第1項定有明文。又損害賠償之債，以有損害之發生
    及有責任原因之事實，並二者之間，有相當因果關係為成立
    要件。故原告所主張損害賠償之債，如不合於此項成立要件
    者，即難謂有損害賠償請求權存在（最高法院48年度台上字
    第481號裁判意旨參照）。另按當事人主張有利於己之事實
    者，就其事實有舉證之責任，民事訴訟法第277條前段亦有
    明定，是民事訴訟如係由原告主張權利者，應先由原告負舉
    證之責，若原告先不能舉證，以證實自己主張之事實為真實
    ，則被告就其抗辯事實即令不能舉證，或其所舉證據尚有疵
    累，亦應駁回原告之請求（最高法院17年度上字第917號裁
    判意旨參照）。
  ㈡陳貞羽原為系爭房地之所有人，並出租系爭房屋予原告（租
    期：107年9月18日至112年9月18日），嗣委託被告和豐公司
    仲介出售系爭房地（由被告辛建宏承辦），並於108年12月
    31日以3100萬元出售系爭房地予梁素榛；另梁素榛信託系爭
    房地予林敬弘管理，林敬弘再委託被告和豐公司仲介出售之
    ，原告再於109年11月12日以3800萬元買得系爭房地等事實
    ，業據原告提出房屋租賃契約書、陳貞羽之委託銷售契約書
    、陳貞羽與梁素榛之不動產買賣契約書、原告與林敬弘之不
    動產買賣契約書、系爭房地之第一類登記謄本等件為憑，復
    為被告所不爭執，堪認屬實。
  ㈢而原告主張被告辛建宏明知陳貞羽與原告有系爭優先承買權
    之約定，卻以詐術（謊稱原告沒錢、無意願購買系爭房地）
    欺騙陳貞羽，侵害原告之系爭優先承買權，致原告受有損害
    ，係故意不法侵害原告之系爭優先承買權，且屬背於善良風
    俗之方法加損害於原告，依民法第184條第1項前段、後段之
    規定，請求被告辛建宏負侵權行為損害賠償責任乙節，則為
    被告以前揭情詞置辯。經查：
    ⒈民法第184條第1項前後兩段為相異之侵權行為類型，前段
      保護之法益為權利，後段則為一般財產上利益。而債權為
      相對權，存在於當事人間，因不具公示性，原則上並非該
      項前段所稱之權利，即不得作為故意或過失不法侵害之客
      體（最高法院110年度台上字第2502號判決亦同此意旨）
      。原告以民法第184條第1項前段規定，為請求被告辛建宏
      負損害賠償責任之法律上依據，並明確主張被告辛建宏所
      侵害者為「債權」（見本院卷第107頁），是依前述說明
      ，無論原告於事實上之主張是否可採，均不得依前開法律
      規定向被告辛建宏請求其債權（即系爭優先承買權）受侵
      害之賠償，從而，原告此部分之主張，即無所依，先予指
      明。
    ⒉另原告就其主張之前揭事實（即被告辛建宏明知陳貞羽與
      原告有系爭優先承買權之約定，卻以詐術欺騙陳貞羽），
      固提出系爭同意書、證人陳貞羽與被告辛建宏於109年8月
      11日、同年月20日之對話錄音內容，以及證人陳貞羽於本
      院審理時之證述內容等為證，惟查：
      ⑴證人陳貞羽雖於本院審理時到庭結證稱：原告向我承租
        系爭房屋時，因為裝潢花了200多萬元，所以我和原告
        約定如果我要賣房子的時候，要先讓原告買，也簽了系
        爭同意書；後來我委請被告仲介出售系爭房地時，有跟
        被告辛建宏說我必須優先賣給原告，但被告辛建宏說他
        跟原告是十多年的好朋友、原告沒有錢可以買系爭房地
        、如果賣給原告，價格也會很低，還要我不要去問原告
        ，說他會處理這件事；我一開始委託被告辛建宏仲介系
        爭房地買賣、簽委託書時，就已經告訴被告辛建宏：「
        要先賣給我的房客」，後來買家出價3200萬元的時候，
        我又再跟被告辛建宏說一次：「我有跟原告講好要賣房
        子的時候要先賣給他」，前後一共2次，被告辛建宏不
        知道有系爭同意書的存在，但我口頭上有跟被告辛建宏
        說要先賣給原告，如果被告辛建宏沒有一直跟我說原告
        沒錢、房子的價錢會很低，說不定我會賣給原告；賣掉
        房子後，被告辛建宏還叫我不要出面去找原告、也不用
        出面點交；原告並未向我要求賠償，但對於我把系爭房
        地賣給別人很生氣，經我一再道歉跟解釋後，原告就生
        氣被告辛建宏設計我等語（見本院卷第220至229頁）。
      ⑵本院審酌證人陳貞羽為系爭同意書之當事人，負有使原
        告得優先購買系爭房地之義務（詳如附表所示），本有
        避重就輕、迴避責任之動機與可能。況且，原告既認其
        未受通知以行使系爭優先承買權，卻未向證人陳貞羽主
        張權利而僅向被告求償，亦有違常情；加以證人陳貞羽
        以同一原因事實，另對被告提起侵權行為損害賠償訴訟
        （繫屬於本院110年度重訴字第133號，見本院卷第195
        至205、269頁），自與被告處於對立立場，是證人陳貞
        羽證稱曾告知被告辛建宏有關系爭優先承買權乙事，實
        難遽信。再者，證人陳貞羽亦證稱：系爭同意書只有一
        份，在原告那邊；我沒有拿系爭同意書給被告辛建宏看
        ，因為我手上沒有這份文件等語明確（見本院卷第224
        、227頁），則縱認證人陳貞羽確有向被告辛建宏提及
        「要先賣給我的房客」、「我有跟原告講好要賣房子的
        時候要先賣給他」等語，毋寧將此評價為好意施惠而不
        存在具有特定法效意思之人情往來關係，較符合一般人
        之生活經驗，而難認原告主張被告辛建宏明知陳貞羽與
        原告有系爭優先承買權之約定，卻以詐術欺騙證人陳貞
        羽乙節可採。
      ⑶另參證人陳貞羽與被告辛建宏於109年8月11日之對話內
        容，其中證人陳貞羽雖稱：「他（意指原告）說那妳現
        在才跟我（意指原告）說！我說對啊～他說妳很沒意思
        ，我們契約有寫說妳要賣要先賣給我」，被告辛建宏隨
        即反駁：「哪有？契約哪有寫？」，然證人陳貞羽聽及
        被告辛建宏否認後，卻未加以爭辯，仍自顧稱：「我說
        真的對你（意指原告）很抱歉！想說你沒錢就沒問」（
        見本院卷第187頁）；另於109年8月20日，證人陳貞羽
        稱：「你先聽我講，那個時候他有跟我講，我們有講，
        因為他裝潢花了200多萬，後來他有再跟我談過，我如
        果要租，要再租兩個月，我們有講好，不是兩個月，是
        再租兩次的伍年，然後在簽約時，不可給他漲他房租這
        樣，如果要賣，優先的權利這樣。我也是有答應他，結
        果後來我跟你談的時候，我不是說啊那個時候應要賣給
        鍾才對，你跟我說他沒錢什麼的，叫我不要問他，不要
        講，我也就沒去問去講了，…（下略）」，然被告辛建
        宏隨即稱：「哪有那件事情？妳想太多啦！…（下略）
        」（見本院卷第191頁）。本院審酌被告辛建宏係在不
        知情下遭人錄音，且當時尚未受原告及證人陳貞羽提告
        求償，是其當下直接反應，堪認合於其主觀認知，是被
        告辛建宏否認知悉系爭優先承買權存在乙事，應非卸責
        之語。至證人陳貞羽與被告辛建宏於109年8月11日、同
        年月20日之其餘對話內容（見本院卷第187至193頁），
        至多僅能證明被告辛建宏於受託仲介系爭房地買賣時，
        並未洽詢原告買受意願，但仍無從證明被告辛建宏係明
        知證人陳貞羽與原告有系爭優先承買權之約定，卻以背
        於善良風俗之方法，使證人陳貞羽出賣系爭房地予他人
        （即使原告無法行使系爭優先承購權）乙情為真。
    ⒊原告所為上開舉證，均不足以使本院就其主張之事實存在
      ，達到確信程度，舉證不足之不利益自應由原告承擔，是
      原告另主張被告辛建宏係故意以背於善良風俗之方法，使
      原告無法行使系爭優先承買權之事實，尚難憑採。從而，
      原告依民法第184條第1項後段規定，請求被告辛建宏負損
      害賠償責任，即屬無據。
  ㈣原告既未能舉證被告辛建宏有不法侵害其權益之行為而應負
    損害賠償責任，則原告另依不動產經紀業管理條例第26條、
    民法第188條第1項之規定，請求被告辛建宏之僱用人即被告
    和豐公司連帶負損害賠償責任，亦屬無據。
  ㈤綜上所述，原告未能舉證被告辛建宏有不法侵害其權益之行
    為，是其依民法第184條第1項前段、後段，以及不動產經紀
    業管理條例第26條、民法第188條第1項等規定，請求被告連
    帶給付原告700萬元，及自起訴狀繕本送達翌日起至清償日
    止，按週年利率5％計算之利息，為無理由，應予駁回。原
    告既受敗訴之判決，其假執行之聲請，亦失所附，應併予駁
    回。
四、本件事證已臻明確，兩造其餘攻擊防禦方法及所提證據，核
    與判決結果無不生影響，爰不逐一論述，併此敘明。
五、訴訟費用負擔之依據：民事訴訟法第78條。
中    華    民    國   110    年    12    月    6     日
                  民事第二庭    法  官  楊雅萍                                                                                            
以上正本係照原本作成。
如對本判決上訴，須於判決送達後20日內向本院提出上訴狀。如
委任律師提起上訴者，應一併繳納上訴審裁判費。
中    華    民    國   110    年    12    月    6     日
                                書記官  蘇  泠
┌────────────────────────────────────┐
│附表                                                                    │
├────────────────────────────────────┤
│本人陳貞羽因梯間有發生刑事案件，通道為本人B1通道，因承租人鍾達煜花費鉅資│
│裝潢更新，故雙方同意原租約到期後得優先續約兩次，以兩次為限。每次得締約伍│
│年租期，租金以原租金不漲，第二次可漲20％，但需依市場為主。雙方另行協議漲│
│幅，但不得超過20％，並若他日出售，承租人有知曉義務（權利），且有優先購屋│
│權益。                                                                  │
│                                                                        │
│立同意書人：陳貞羽                                                      │
│承租人：鍾達煜                                                          │
│                                                                        │
│107年11月15日                                                           │
└────────────────────────────────────┘